臺灣高等法院刑事判決　　　　　　　　　　　　　　九十年度上訴字第二五四二號
　　上　訴　人
　　即　被　告　丙○○
　　選任辯護人　鍾志宏
右上訴人因妨害投票案件，不服臺灣板橋地方法院八十八年度訴字第一八四二號，中
華民國九十年七月四日第一審判決（起訴案號：臺灣板橋地方法院檢察署八十八年度
偵字第二一一四六號），提起上訴，本院判決如左：
    主  文
原判決撤銷。
丙○○共同連續對於有投票權之人，交付賄賂，而約其投票權為一定之行使，處有期
徒刑壹年，褫奪公權壹年。
新臺幣陸仟壹佰肆拾肆萬零玖佰參拾捌元沒收。
    事  實
一、丙○○於民國八十年間擔任台北縣五股鄉鄉農會（以下簡稱五股鄉農會）總幹事
    ，八十年十二月間適政府舉辦第二屆國民大會代表選舉，丙○○依法在台北縣第
    四選舉區登記候選人，並委由當時擔任台北縣五股鄉鄉長之堂叔林大坤（已於八
    十三年間死亡）任丙○○之競選總部總幹事，全權負責競選事務之運作。其等共
    同基於概括之犯意，欲對於該選區內五股、新莊、泰山等地有投票權之公民買票
    ，交付賄賂，使該等有投票權之公民能將選票投給丙○○，俾能順利當選。議定
    後，即由林大坤實際進行對於有投票權人交付賄賂之行為。二人自八十年九月間
    某日起，由丙○○提供其在五股鄉鄉農會設立之第000000000號、第0
    00000000號乙存帳戶，作為資金調度之用，並由林大坤負責在五股鄉以
    每鄰新台幣（下同）三千元之代價，向全鄉三百零四鄰先進行所謂「佈樁腳」之
    綁樁行為，對於有投票權之人，交付賄賂，而約定將選票投與丙○○。渠等二人
    基於五股鄉為其主要票源地，支持度高，遂共同商議以全鄉有投票權之選民為對
    象，以每票三百元（鄰長則再加三千元、共計六千元）之代價進行全面買票；其
    他鄉鎮者，支持度較低，為求勝選則以每票五百元之代價，重點式買票，交付賄
    賂，而約使該等有投票權人，於八十年十二月廿一日第二屆國民大會代表選舉投
    票時，投票給丙○○，合計發放賄款六千一百四十四萬零九百三十八元。因丙○
    ○行賄之對象，部分係競選對手陳林讓之親友或不欲支持丙○○者，乃將賄款退
    回，計退回一百四十一萬元，嗣於八十八年四月十九日，台灣板橋地方法院檢察
    署檢察官因辦理丙○○涉嫌違反水利法案件，在五股鄉農會總幹事丙○○辦公室
    內搜獲並查扣丙○○所有，委託不知情之台北縣五股鄉農會會計甲○○記載之丙
    ○○買票資料之明細分類帳一本、及以便條紙書寫買票記錄之帳單卅九張等文件
    ，始查獲上情。
二、案經台灣板橋地方法院檢察署檢察官自動檢舉偵查起訴。
    理  由
一、訊據上訴人即被告丙○○坦承扣案之物係其八十年間競選國民大會代表之分類帳
    冊及帳單資料，惟矢口否認有何妨害投票犯行，辯稱：(1)八十八年四月十九日法
    務部調查局台北縣調查站（以下簡稱台北縣調站）訊問時間甚久，伊身體不佳，
    而長時間之疲勞訊問，屬不正方法取供，伊當時所為之自白不具任意性。(2)該次
    競選期間欲辦理各種活動須估算所需費用，遂以每人三百元為費用計算之標準，
    並非買票費用。(3)伊所參與之第二屆國民大會代表選舉，在台北縣五股地區即有
    伊與陳林讓二人參選，而五股地區當時之總投票人口數為二萬九千四百三十四人
    ，該人數包括另一同時參選之陳林讓及其親友，伊與陳林讓為競爭關係，不可能
    去買陳林讓及其親友的票，由此可知分類帳冊上之記載係選舉期間辦理活動之費
    用預估，並非買票費用；(3)「樁腳」係候選人於某一地區之聯絡人員，依臺灣地
    區目前之選舉文化觀之，欲參選民意代表者，均極力參與地方社團之活動、地方
    人士之婚喪喜慶，希望於選舉時能成為助力，此即所謂「佈椿腳」，並非賄選。
    而此等聯絡人員或為員工、或為親友，本毋庸買票，若伊果真用錢買票，則收款
    者絕無退回之理；(4)帳冊中所載之「退回款」非買票的錢遭退回，而是請人幫忙
    競選事宜，例如發傳單、插旗竿等，這些人並未收錢而退回之錢，且該等款項究
    竟有無交付至有投票權人，而後遭退回，由卷證資料觀之並不明確，偵查中曾依
    帳冊所載人名，傳喚證人，均稱被告未曾買票，是被告行為與妨害投票罪之構成
    要件不符。(5)被告係受叔父林大坤之勸說而投入國民大會代表選舉，選舉期間一
    切活動均由林大坤負責，縱林大坤有買票之行為，被告並不知情，自難認係共同
    正犯云云。
二、經查：
  (一)被告之自白，非出於強暴、脅迫、利誘、詐欺、違法羈押或其他不正之方法，且
    與事實相符者，得為證據，刑事訴訟法第一百五十六條第一項定有明文。本案被
    告辯稱其於台北縣調站調查中所為之自白，係屬疲勞訊問，乃調查人員利用不正
    方法取得，不具任意性云云，惟經本院訊以證人即八十八年四月十九日為被告製
    作調查筆錄之台北縣調站調查員乙○○、顧大剛，均表示被告於調查中之自白，
    確係出於其自由意志 (見本院九十一年一月三日、九十一年一月二十四日訊問筆
    錄) ，本院復於九十一年三月一日當庭勘驗被告於台北縣調站之調查錄影帶，發
    現被告於該日上午十一時二十九分左右，開始接受製作其所涉違反水利法之調查
    筆錄，調查人員之態度良好，與被告有說有笑，並提供飲水及餐點，調查筆錄均
    係由被告具實回答，約下午四時五十一分左右，開始核對本案扣案之賄選帳冊，
    被告與調查員採一問一答之方式製作筆錄，態度輕鬆，至下午九時五十三許，完
    成調查筆錄，被告開始詳細看筆錄，若遇看不懂之處，也向調查員詢問並更正。
    而被告原本向調查員表示無庸請律師，嗣經家人委請律師，鍾志宏律師乃於下午
    八時左右到場陪同等情，有勘驗筆錄在卷可按。再者，被告於偵查初訊時供稱：
    於台北市調站所言屬實 (見八十八年度選他字第三號案卷，以下簡稱選他偵卷，
    第三十九頁反面及第四十頁正面) ；其於原審為羈押訊問時亦表示：「（八十八
    年四月十九日在調查站製作筆錄是否實在？《提示》）實在。賄選部分是以帳冊
    影印後做答的。（買票是請何人處理？）是我叔叔林大坤處理的，他是我競選總
    幹事，他是之前五股總幹事，是他要我出來選的。（何本是買票的帳冊？《提示
    》）是黑色的，．．．。」等語甚明，此有原審法院八十八年四月二十日訊問筆
    錄存卷足稽，被告於本院調查時亦曾表示調查人員並未對其態度凶惡或刑求逼供
    (見本院九十一年一月二十四日訊問筆錄、九十一年三月一日勘驗筆錄)。是被告
    於八十八年四月十九日於台北縣調站之自白，確係出於其自由意志，而具有任意
    性，自得採為證據。
  (二)右揭犯罪事實，業據被告迭於台北縣調站調查中及偵查初訊時坦承不諱，其於台
    北縣調站調查時供稱：我現職五股鄉農會總幹事及第三屆國民大會代表，板橋地
    檢署檢察官今日（八十八年四月十九日) 率隊在五股鄉農會總幹事辦公室搜索查
    扣之分類帳、帳冊、憑證均係本人所有，帳冊（明細分類帳）及憑證係八十年間
    本人競選第二屆國民大會代表之實際收支。（第二屆國代選舉發放活動經費之樁
    腳有哪些人士？）即明細分類帳第一０一頁、第一０二頁、第一０三頁子目『經
    手人』項下記載之人士，其相對之摘要欄即為經費開支之項目或去向。（前述佈
    樁腳項下用來買票之經費開支？）八十年十二月十三日交付五股鄉鄉長林大坤一
    千零六十二萬六千九百元用來買票。（上開一千零六十二萬六千九百如何計算？
    ）即摘要欄所指，五股鄉十四村，計三百零四鄰，每鄰走路工六千元；選民計二
    九三四三人，每人每票三百元，二者合計一千零六十二萬六千九百元。（上述一
    千零六十二萬六千九百從何而來？支付方式？）自本人在五股鄉農會帳戶中，所
    提款項，以現金交予林大坤處理。（為何交由林大坤處理？）林大坤是五股鄉鄉
    長，對於鄉內村、鄰長及地方人士比較熟悉，所以請其處理，他是本人堂叔，所
    以願意幫忙。（除了向五股鄉買票外，尚有無向其他鄉鎮市買票？）還有林口、
    新莊、泰山等地區，不過不多。主要是在五股鄉買票，因為我是五股人士，五股
    是本人之票倉。（其他鄉鎮市買票，每票若干？）他鄉鎮市每票五百元，因為是
    外地，為拉票，每票價格較高。（有無向特定人士買票？）另支付農會家政班之
    幹部，每人一千元，請其幫忙拉票，幹部名單見憑證『家政幹部之工作津貼』明
    細表。（共計向哪些選民買票？）買票係透過樁腳，我不清楚。但是有選民將買
    票的錢退回，該部分明細分類帳有記載，退回款計有0000000元，退回人
    員或代表人姓名詳見分類帳第八頁、第九頁、第十頁、第十一頁、第十二頁、第
    十三頁摘要欄及退回款明細所載。（前述第二屆國代買票款係自五股農會帳戶提
    出，其帳號為何？）本人帳戶，帳號000000000號乙存帳。（八十年十
    二月十三日支付林大坤一千零六十二萬六千九百元，如以現金支付，不只是數目
    龐大，亦有相當之體積、重量，在選舉期間，不怕引人注目，你有何說明？）林
    大坤競選開支，都是到五股農會先領，出帳之小姐等我回農會時，再拿提款單給
    我補章。（明細分類帳八十年十二月十九日『員工親友名冊計8690人，附清冊00
    00000元』，是何意思？何人經手？） 或係指五股鄉農會員工親友8690人，以每
    票500元賄選，共支出0000000元，但是是何人經手記不清了。（明細分類帳八十
    年十二月十九日『泰山農會名冊計2235人，電匯0000000元』 ，是何意思？做何
    用途？）應係指泰山農會員工親友2235人，以每人500元買票，計支出0000000元
    ，以電匯方式支付。何人經手記不清了等語綦詳（見選他偵卷，第三十一頁正面
    至第三十四頁正面）；且被告於檢察官初次訊問時亦坦稱：（調查局所作的違反
    選罷法筆錄是否實在？）我在簽名之前有看筆錄，不過詳細內容因時間比較久，
    我也不確定。（既然不確定，為何在筆錄上簽名？）因為調查員拿帳冊給我看，
    我想是這樣，所以就簽名了。（選過幾屆國代？）二屆，八十年是第二屆，是第
    一次參選國代。第三屆是八十五年連任。（《提示明細分類帳》列有支出佈樁腳
    00000000元，是否即是佈樁腳買票的錢？）第一張表示整個帳目的總計
    。（佈樁腳是何意義？）佈樁是指『柱子腳』。（前開帳冊是第二屆或第三屆選
    舉國代的帳冊？）是第二屆國代選舉的帳冊。（買票多少？）有的買三百，有的
    買五百元。（你買票透過何人處理？）林大坤，他是前五股鄉鄉長也是我叔叔，
    不過他於八十三年過世。．．．（你在第二屆國代選舉時哪些鄉鎮買三百、何處
    買五百？）五股鄉自己在地的，買三百，其他外鄉鎮五百，但是買的不多。 (第
    二屆國代花了多少錢？） 六千多萬元。(帳冊退回款【偵查筆錄誤繕為退尾款】
    是何意義？）有的樁腳把錢退回來，所以列入退回款等語在卷（見選他偵卷第三
    十九頁反面至第四十二頁正面），被告前開於台北縣調站及檢察官訊問時之陳述
    內容一致，且其對於買票之地點、買票之金額之供述亦屬相符，自堪採信。
  (三)又細繹扣案編號一黑色之明細分類帳簿內，就有關被告如何支付「佈樁腳」及其
    他選舉費用，業已記載相當詳細，另有關支付項目之內容及買票後選民退回之情
    形，亦分別於摘要欄內詳加記載，有該分類帳可稽。復有扣案編號二以便條紙書
    寫買票記錄之帳單卅九張附卷可稽 (其中交付賄款總額計六千一百四十四萬零九
    百三十八元，記載於證物袋內前開帳單第一張第一筆收支項目) ，而證人即案發
    當時台北縣五股鄉負責登錄明細分類帳之會計甲○○亦於偵查及本院調查時均證
    稱：競選經費係由林大坤負責向伊支付後，再由伊幫忙登錄記帳，經當庭提示該
    等帳冊及帳單資料，確認係甲○○親筆所記無訛。益見被告上開自白，均與事實
    相符。
  (四)被告雖執前開情詞為辯，然：
  １、被告對其於第二屆國民大會代表選舉時買票之金額與買票之情形，已供述綦詳
      ，其自白核與扣案帳冊亦屬相符，其嗣後辯稱係競選期間辦理各種活動以每人
      三百元為預估費用計算之標準，並非買票費用云云，洵無足取。倘若每人三百
      元為辦理活動費用乙事為真，何以當時之帳冊未見記載？且辦理活動之費用，
      苟如被告所辯係以每人三百元計算，而非以場次計算，則何以五股以外之地區
      ，係以每人五百元計算？被告對此顯然無法自圓其說。
  ２、被告雖另辯稱不可能向競爭對手陳林讓及其親友買票，故前開每人三百元費用
      之計算，係辦理活動之預估費用云云。惟經原審法院向中央選舉委員會函詢第
      二屆國民大會代表選舉關於五股地區登記參選之候選人數及姓名、該選區當選
      名額、暨該選區之當選人及得票數等事項，據該會函覆稱：台灣省台北縣第四
      選區包括新莊市、泰山鄉、林口鄉、五股鄉，該選區候選人計九名（依號次分
      別為陳信銘、蔡正欽、康國鋒、陳林讓、張孟育、丙○○、楊家和、丁小川、
      王必榮），當選名額計四名，依得票數分別為康國鋒得票三六、五九二票，王
      必榮得票三四、八一六票，被告得票三三、四００票，陳林讓得票二五、五一
      四票。其中居住五股鄉之候選人及當選人均為陳林讓及被告等二名，此有中央
      選舉委員會九十年四月三十日九十中選一字第九０一二一九０號函及所檢附「
      中央選舉委員會第一六一次會議記錄附件(1)國民大會代表選舉區域及山胞候選
      人資格審查結果」、「第二屆國民大會代表選舉公報台灣省台北縣第四選舉區
部分」及「中央選舉委員會第一六二次會議記錄附件─第二屆國民大會代表選
      舉當選人名單公告稿」影本各一份附卷可稽。足認被告與案外人陳林讓同為第
      二屆國民大會代表選舉第四選區中關於五股地區之競爭對手無訛。然於被告五
      股鄉農會辦公室內所查扣之被告所有之帳冊，其中黑色之編號一帳冊內，編載
      為「退回款」帳目部分，計有：(1)第九頁記載「十二月十六日，退五龍村陳林
      讓親戚8人，＠3000，金額24000」，並有記載連同十二月十六日五股十四村三
      ０三鄰，每人三百元，計九十萬九千元，兩筆共計九十一萬一千四百元，再扣
      除林吉雄從中支用五萬元，所餘八十六萬一千四百元，於八十年十二月十六日
      存入第000000000號被告戶名之帳戶內等事項，有前開扣案編號一明
      細分類帳冊足考。經原審法院向台北縣五股鄉農會調閱被告前開第00000
      0000號帳戶之交易往來明細資料，被告前開帳戶確實於八十年十二月十六
      日存入八十六萬一千四百元之金額無誤，亦有台北縣五股鄉農會八十九年五月
      十一日北縣五農信字第二五０號函所檢附之被告第000000000號帳戶
      交易明細表一份附於原審卷內可查（見原審卷(一)第八十六頁），核與前開扣案
      編號一明細分類帳冊所記載情形相符。足認被告及林大坤確已將每票三百元之
      買票款項發予五股鄉五龍村之樁腳，因陳林讓與被告同為候選人之競選關係，
      故對陳林讓及其親戚並無買票之必要及實益，故樁腳將已發放之買票款就五龍
      村內對陳林讓親戚之買票款共計二萬四千元款項退回被告，並由會計甲○○記
      載於編號一明細分類帳冊之「退回款」帳目下，核與被告於調查站調查時所稱
      ：「但是有選民將買票的錢退回，該部分明細分類帳有記載，退回款計有00
      00000元，退回人員或代表人姓名詳見分類帳第八頁、第九頁、第十頁、
      第十一頁、第十二頁、第十三頁摘要欄及退回款明細所載。」等語相符。被告
      辯稱帳冊上之記載係選舉期間辦理活動費之預估，非買票錢云云，倘若為真，
      則何以所謂的選舉活動費，會獨獨排除「五龍村陳林讓之親戚」，實令人匪疑
      所思，所辯委無可信。
  ３、扣案編號一黑色帳冊中第一百零一頁至第一百零三頁編載為「佈樁腳」帳目，
      其中「子目」分別有記載款項經手人之姓名，核與扣案編號二編條紙帳冊中分
      別有簽收人與經手人之簽名相符，其中扣案編號二便條紙帳冊中第十七頁記載
      「八十年十二月十三日，十四村二九三四三人，＠300＝0000000」 、「計304
      鄰＠6000＝0000000」，兩筆總金額共計00000000元，交付經手人林大坤（ 林
      大坤於「經手人欄」處簽名），並有詳載該一千零六十二萬六千九百元係分別
      自台北縣五股鄉農會第000000000號被告戶名帳戶中提領五百萬元，
      及自台北縣五股鄉農會被告之哥哥「林嘉壁」戶名第000000000號帳
      戶中提領五百六十二萬六千九百元以為支應，有台北縣五股鄉農會八十八年五
      月二十九日北縣五農信字第二八八號函所附之第000000000號帳戶交
      易明細 (見選他偵卷第五十四頁) 及該會八十九年八月四日北縣五農信字第四
      一九號函所附之第000000000號帳戶交易明細表 (原審卷(一)第一二七
      頁) 可資為憑。核與被告前開自白所稱以每票三百元計算之買票金額計算，每
      鄰「走路工」六千元，交付由其競選總幹事林大坤負責等語均相符。而前開「
      佈椿腳」費用之計算，詳細計算各村選民人數，並非參與特定選民特定之婚喪
      喜慶活動，被告以此為台灣選舉文化為辯，殊無足採。
  ４、被告另雖辯稱扣案編號二便條紙帳冊中之標示「退回款」明細，並非買票的錢
      退回，而是請人幫忙競選事宜，例如發傳單、插旗竿等，幫忙者並未收錢所退
      回之錢云云，然該編號二便條紙帳冊內乃逐日記載競選費用支出之流水帳，並
      有各逐項帳目之支領人簽名收領，有該編號二便條紙帳目足稽。其中關於工讀
      生費用、宣傳車費用、播音費用、服務處零用金、伙食費等，均按實際金額核
      實支付，此有扣案編號二便條紙帳冊可稽。而扣案編號一黑色明細分類帳冊中
      亦有編載「文宣印刷」、「餐費」、「雜支」、「零用金」各逐項帳目之記載
      ，均為依實際支出之金額核實支付，並非如被告所辯請人幫忙競選事宜，例如
      發傳單、插旗等費用，係以每人三百元來計算，而非退回的費用云云，被告所
      辯，顯非可採。再者，扣案之黑色分類帳冊所載有：(1)第九頁、第十一頁記載
      十二月十八日退回款七萬五千八百元，存入第000000000號帳戶內。
      (2)第十一頁記載，十二月二十日退回款四萬八千元，存入第00000000
      0號帳戶內。(3)第十一頁記載，十二月二十日退回款二萬四千一元，存入第0
      00000000號帳戶內。(4)第十一頁記載，十二月二十三日退回款三萬八
      千四百元，存入第000000000號帳戶內。(5)第十一頁記載，十二月二
      十四日退回款二萬八千九百元，存入第000000000號帳戶內。(6)第十
      二頁記載，十二月二十四日退回款一萬二千九百元，存入第00000000
      0號帳戶內。(7)第十二頁記載，十二月二十六日退回款有四筆，金額為一萬元
      、七萬二千元、三萬八千七百元、五萬六千五百元，存入第00000000
      0號帳戶內。(8)第十三頁記載，十二月二十八日退回款一萬六千元及一萬五千
      七百元，存入第000000000號帳戶內。(9)第十三頁記載，一月六日退
      回款一萬四千二百元，存入第000000000號帳戶內等事項，而前開資
      金之流向亦有台北縣五股鄉農會八十八年五月二十九日北縣五農信字第二八九
      號函、八十九年五月十一日北縣五農信字第二五０號函及所附之交易往來明細
      在卷可憑。由前開被告帳戶於選舉期間不同日期之資金往來資料及帳冊明確之
      「退回款」記載，堪認係被告交付賄款予椿腳後，因特殊原因，而遭退回等情
      無誤。
  ５、被告辯稱與林大坤無犯意聯絡，非共同正犯云云。惟有關本案賄選活動雖係由
      林大坤操盤，但被告自始自終均參與其事，並提供其於台北縣五股鄉農會之帳
      戶，供賄選資金之調度，其對於買票之金額及地區均能供述詳盡，自難諉為不
      知。被告辯稱本案賄選係林大坤個人所為，無非因林大坤已死亡，而無法與之
      對質，遂推諉其罪責，此部分所辯自難憑採。
  (五)被告聲請向中央選舉委員會函查第二屆國民大會代表選舉台北縣第四選區當選人
    被告及陳林讓於五股地區之得票數若干，本院認與待證事實無關，無調查之必要
    。又證人李六、陳政義、蔡陳美玉、林志誠、林健夫、洪福澤、胡蔭華、陳合、
    陳中治，於偵查中雖均證稱不知被告買票等語。按此等證人均係檢察官依帳冊所
    載人名而傳喚，其等若係承認收受買票賄款，即該當投票受賄罪，均屬於利害關
    係人，自難期待其等能為真實之陳述，是其等之證言有迴護被告之情，尚難為被
    告有利之認定，附此敘明。
  綜上所述，被告前揭所辯，係事後卸責之詞，無足憑採，本件事證已明，應予依法
  論科。
三、按「交付」賄賂，其交付與收受行為有相對關係，如相對人拒絕收受者，則行賄
    人應成立行求賄賂罪，即相對人顯無收受之意思，則行賄者應係止於行求階段 (
    最高法院八十四年台上字第五二０號判決參照) 。又按公職人員選舉罷免法業於
    八十三年七月二十三日修正公布，同年七月二十五日生效，增訂第九十條之一之
    規定。被告對於有投票權之人，行求、交付賄賂，而約其為一定之行使，依行為
    時法，應依刑法第一百四十四條論罪，依裁判時法，則應依公職人員選舉罷免法
    第九十條之一之規定論罪。被告行為後法律業已變更，雖經比較新舊法之法定刑
    結果，以刑法第一百四十四條之規定較有利於行為人，然被告於偵查中自白，依
    公職人員選舉罷免法第九十條之一第五項之規定，應減輕其刑，經此減刑後，其
    有期徒刑刑度反較刑法第一百四十四條為輕，自應適用公職人員選舉罷免法第九
    十條之一論罪。核被告所為，係犯公職人員選舉罷免法第九十條之一第一項之對
    於有投票權人行求或交付賄賂，而約其為一定行使之罪。被告與已死亡之林大坤
    間，有犯意聯絡及行為分擔，為共同正犯。被告利用不和情之會計甲○○遂行其
    犯行，為間接正犯。被告先後多次行求賄賂、交付賄賂犯行，時間緊接，手法相
    同，顯係基於概括犯意反覆為之，應依連續犯規定以對於有投票權人交付賄賂罪
    論處，並加重其刑。又被告於偵查中自白，依公職人員選舉罷免法第九十條之一
    第五項之規定，減輕其刑，並先加後減。
四、原審認被告犯罪事證明確，而予論科刑，固非無見，然：(一)被告交付予有投票權
    人之賄款，部分經退回，被告此部分犯行係對於有投票權之人，行求賄賂，原審
    一律論以交付賄賂，容有未洽。(二)刑法第二條第一項有關行為時法與裁判時法之
    比較，應就罪刑有關法定加減原因等一切情形，綜合其全部之結果，而為比較，
    乃原判決雖為新舊法之比較，但未注意裁判時法公職人員選舉罷免法有法定減輕
    事由，而認應適用刑法第一百四十四條，且未依法減輕被告之刑，適用法律有誤
    。(三)公職人員選舉罷免法第九十八條第三項對於褫奪公權有特別規定，原審疏未
    注意，僅援引刑法第三十七條第二項之規定宣告被告褫奪公權二年，於法亦有未
    合。(四)沒收有保安處分之性質，應依裁判時之公職人員選舉罷免法第九十條之一
    第三項之規定，將被告用以行求、交付之賄賂沒收之。原審疏未依法對被告賄選
    之賄賂宣告沒收，亦有欠當。被告上訴否認犯罪，雖無理由，然原審有前開可議
    之處，自應由本院予以撤銷改判。爰審酌被告為第二屆國民大會代表候選人，不
    循正途，以買票方式參選，敗壞選風，妨害民主政治之正常發展甚鉅，及其素行
    、犯罪動機、目的、手段、犯後尚於調查時及初次偵訊中坦承，惟其後即否認犯
    行之犯後態度等一切情狀，量處如主文所示之刑，併依公職人員選舉罷免法第九
    十八條第三項、刑法第三十七條第二項之規定，宣告褫奪公權一年，資為懲儆。
    至被告用以行求及交付之賄賂，計有六千一百四十四萬零九百三十八元，爰依公
    職人員選舉罷免法第九十條之一第三項宣告沒收。又扣案之帳冊及帳單資料，除
    有關賄選帳目之記載外，尚包含其他會計支出項目之記載，非全部為犯罪所用之
    物，且難以離析，本院認無諭知沒收之實益與必要，乃不予宣告沒收。
據上論斷，應依刑事訴訟法第三百六十九條第一項前段、第三百六十四條、第二百九
十九條第一項前段、公職人員選舉罷免法第九十條之一第一項、第三項、第五項、第
九十八條第三項、刑法第十一條前段、第二條第一項前段、第二十八條、第五十六條
、第三十七條第二項，判決如主文。
本案經檢察官謝英民到庭執行職務。
中      華      民      國      九十一      年      四    月  二十五    日
                              臺灣高等法院刑事第五庭
                                  審判長法  官  曾  德  水
                                    法  官  趙  功  恆
                                        法  官  蘇  素  娥
右正本證明與原本無異。
如不服本判決應於收受送達後十日內向本院提出上訴書狀，其未敘述上訴之理由者並
得於提起上訴後十日內向本院補提理由書（均須按他造當事人之人數附繕本）。
                                       書記官  葉  國  乾
中      華      民      國      九十一      年      四    月  二十五    日
附錄    本判決論罪科刑法條：
公職人員選舉罷免法第九十條之一
對於有投票權之人，行求、期約或交付賄賂或其他不正利益，而約其不行使投票權或
為一定之行使者，處五年以下有期徒刑，得併科新臺幣四十萬元以上四百萬元以下罰
金。
